臺灣高等法院高雄分院刑事判決　　　 100年度上訴字第1161號
上　訴　人　臺灣高雄地方法院檢察署檢察官
被　　　告　　　林世雄
上列上訴人因被告毒品危害防制條例案件，不服臺灣高雄地方法
院100 年度訴字第457 號中華民國100年6月14日第一審判決（起
訴案號：臺灣高雄地方法院檢察署99年度毒偵字第5556號），提
起上訴，本院判決如下：
    主  文
上訴駁回。
    理  由
一、公訴意旨略以：被告林世雄前於民國（以下同）92年間曾因
    施用毒品案件，經台灣高雄地方法院裁定送觀察、勒戒後，
    認有繼續施用毒品之傾向，再經法院裁定令入戒治處所施以
    強制戒治，於93年2 月6 日停止強制戒治處分釋放出所，並
    經臺灣高雄地方法院檢察署檢察官以93年度戒毒偵字第461
    號為不起訴處分確定。又因96年間施用毒品案件，經同院判
    處有期徒刑7 月確定，甫於96年10月10日執行完畢，詎仍不
    知悔改，復基於施用毒品之犯意，於99年8 月2 日15時採尿
    往前回溯72、96小時內某時，在不詳地點，施用第一級毒品
    海洛因及第二級毒品甲基安非他命各1 次。嗣於99年8 月2
    日15時許，在高雄縣林園鄉○○○路與鳳林路口，為警盤檢
    查獲，經徵其同意採尿檢驗結果，呈嗎啡、甲基安非他命陽
    性反應，因認被告林世雄涉有毒品危害防制條例第10條第1
    項之施用第一級毒品罪嫌，及同法條第2 項之施用第二級毒
    品罪嫌。
二、公訴人認被告林世雄涉有毒品危害防制條例第10條第1 項、
    第2 項之施用第一級、第二級毒品罪嫌，無非係以被告林世
    雄於警詢時之供述、警製毒品案件嫌疑人代號與真實姓名對
    照表（代號：林偵0426），及臺灣檢驗科技股份有限公司濫
    用藥物尿液檢驗報告（檢體編號：林偵0426）各1 紙、被告
    矯正簡表、刑案資料查註紀錄表、全國施用毒品案件紀錄表
    各1 紙可稽等語，為其論據。
三、訊據被告林世雄固坦承前有施用毒品之前科，惟堅詞否認有
    本件施用毒品之犯行，辯稱：99年8 月2 日當時我在金門工
    作，沒有在高雄，警詢筆錄上之簽名非我所簽，應為他人冒
    名應訊等語。經查：
（一）高雄市政府警察局林園分局林園派出所警員於99年8 月2
      日15時許，在高雄市林園區○○○路與鳳林路口發現自稱
      為「林世雄」之人行跡可疑而趨前盤查，發現其為治安顧
      慮毒品犯罪及鳳山分局毒品調驗人口，經其同意後與員警
      返回派出所並接受採尿送驗，且於員警詢問時告知其出生
      年月日為「56年6 月25日」、身分證統一編號為「Ｚ00000
      0000號」、戶籍地址為「高雄縣鳳山市（縣市合併後為高
      雄市鳳山區，下同）文山里文中街62巷19之3 號4 樓」，
      亦於調查筆錄「受詢問人」、「簽名」欄位、尿液採驗同
      意書之「同意人確實瞭解上述告知內容並出於自願同意」
      欄位及高雄市政府警察局林園分局查獲毒品案件嫌疑人代
      號與真實姓名對照表之「嫌疑犯簽章」欄位內，均簽署「
      林世雄」姓名及按捺指印等情，有調查筆錄、尿液採驗同
      意書、對照表各1 份（警卷第1 頁至第3 頁、第5 頁、第
      6 頁）在卷可稽。而上開採尿經送驗結果，呈甲基安非他
      命陽性、嗎啡陽性之反應乙節，復有台灣檢驗科技股份有
      限公司濫用藥物實驗室99年8 月12日KH/2010/00000000號
      檢驗報告1 紙（警卷第4 頁）在卷供參。是前揭經警帶回
      派出所採尿送驗自稱為「林世雄」之人，應於99年8 月2
      日15時許採尿往前回溯72、96小時內某時，分別有施用第
      一級毒品海洛因及第二級毒品甲基安非他命之事實，此部
      分事實固堪認定。
（二）惟按公訴之提起，屬於檢察官為一定意思表示內容的訴訟
      行為，基於不告不理之控訴原則，檢察官於起訴時即必須
      針對特定被告及其所犯特定犯罪事實而為描述，此即為刑
      事訴訟法第264 條第2 項規定：「起訴書應記載左列事項
      ：一被告之姓名、性別、年齡、籍貫、住所或居所或其他
      足資辨別之特徵。二犯罪事實及證據並所犯法條。」之目
      的，亦為特定刑罰權對象、犯罪事實以利法院正確行使審
      判權之範圍。而檢察官起訴之對象如何判定，即所謂「檢
      察官所指被告」為何，學說上容有「意思說」、「表示說
      」、「行動說」或為「表示說與行動說之併用說」與「折
      衷說」等不同之見解（參見林鈺雄著刑事訴訟法下冊，12
      3 、124 頁）。然不論採取何種見解，在實務運作上如有
      冒名應訊之情形發生，除須確定起訴之對象外，尚涉及檢
      察官能否於起訴後察覺上開之情形而聲請更正被告之姓名
      ，或由法院逕行更正被告之姓名之問題。因實際情形不同
      容有相異之處理模式，包括：1.如卷附警詢筆錄中有被告
      之「照片」，以及其接受警詢時所按捺之「指印」等資料
      ，已足以辨明真正犯罪行為人之特徵，則檢察官起訴行使
      追訴權之對象，應認係在警詢時經拍攝犯罪嫌疑人照片及
      在該等警詢筆錄時按捺指印之被告（參見最高法院99年台
      非字第54號判決參照），此時檢察官起訴時縱以遭冒名之
      人為起訴對象，然因起訴之對象已可特定，檢察官自可聲
      請更正被告為實際冒名之人，或由法院逕行更正被告之姓
      名、年籍等；2.如依卷證資料及調查證據之結果，無法看
      出真正之犯罪行為人，並可確信起訴所指被告並非真正犯
      罪行為之人，且無從更正被告之姓名、年籍，自應就起訴
      書所指被告之人為有無犯罪行為之裁判。亦即行為人冒名
      接受警詢未被發覺，檢察官並未實施偵查訊問，即依憑警
      方所調閱之口卡片、相片影像資料查詢表所查得遭冒名者
      之姓名、年籍等資料，記載於聲請簡易判決處刑書或起訴
      書，則因檢察官未為偵查行動，是其內心本意無從依外觀
      上客觀之事證憑斷，僅依形式上所查得之資料撰寫被告之
      姓名、年籍，此時則應以聲請書或起訴書所載姓名之人為
      審判對象，檢察官自不得聲請更正被告姓名為冒名之行為
      人或由法院逕行更正之（參見最高法院100 年台非字第13
      5 號判決意旨參照）。準此，起訴對象之特定，除依起訴
      書所載之被告相關年籍資料判斷外，仍須端視卷附之相關
      資料及檢察官之偵查行為而為論定，尚不得以有遭冒名之
      客觀情形，即認定檢察官起訴之對象為冒名之行為人，並
      進而更正被告姓名及相關年籍資料遽為審判。
（三）本件原審依職權發函調取「林敏郎」（出生年月日：59年
      5 月23日生、身分證統一編號：Ｚ000000000號）及被告林
      世雄分別留存於法務部矯正署高雄戒治所、法務部矯正署
      高雄第二監獄之指紋卡後，併同上開於警察局製作之調查
      筆錄、尿液採驗同意書、對照表，送往內政部警察署刑事
      警察局進行指紋鑑定，經該署鑑定結果為：調查筆錄、尿
      液採驗同意書、對照表上所按捺之指紋5 枚，經比對確認
      ，皆與「林敏郎」指紋卡之左拇指指紋相符等情，有內政
      部警察署刑事警察局100 年2 月16日刑紋字第1000020025
      號鑑定書1 份（見原審審訴卷第70頁）附卷可憑，足徵於
      上開調查筆錄等資料上按捺指印之人應為「林敏郎」而非
      本案被告林世雄。另相互比對被告林世雄於原審準備程序
      時所簽署之「林世雄」與上開於調查筆錄、尿液採驗同意
      書、對照表上簽署之「林世雄」姓名，二者於按、捺、勾
      、撇等運筆態樣及筆劃順序上，均有明顯之不同，亦非同
      一人所書寫至明。是依前開指紋鑑定結果及字跡之客觀比
      對結果，復參以「林敏郎」為被告林世雄之胞弟，可能知
      悉被告林世雄相關身分資料之情形下，則被告林世雄係遭
      「林敏郎」之人於警察局冒名之事實，應堪無疑，從而被
      告林世雄前開所辯之詞，即得憑採。
（四）再查上開自稱「林世雄」之人，於警察局告知之個人身分
      資料，均核與本案被告相符，有戶役政電子閘門個人基本
      資料查詢結果1 紙（原審審訴卷第61頁）供查，且警卷內
      並無相關口卡或照片之對照資料，而檢察官於偵查中，因
      傳喚未果，即依警卷所附之個人身分資料起訴被告一節，
      亦經原審核閱刑案偵查卷宗（即警卷）及偵查卷宗屬實。
      揆諸前情，因本案員警於製作警詢筆錄時並未調取口卡片
      附卷存查，更未拍攝被告之照片以供証明，檢察官亦未進
      一步為偵查行為，僅依卷附之警詢內容及濫用藥物尿液檢
      驗報告即提起本案之公訴，是依前述，應可確信本案檢察
      官起訴所指被告並非真正犯罪行為之人，而應指被告林世
      雄之本人無訛。因被告林世雄確有遭冒名應訊之情形，且
      檢察官起訴之對象應為本案之被告等情，均經審認如上，
      基此法院自無從逕行更正被告姓名及相關年籍資料為「林
      敏郎」而為審判，僅得依卷附證據資料判斷被告是否有公
      訴人所指之上開施用毒品之行為。
    綜上所述，檢察官起訴之對象應指本案被告林世雄本人，且
    被告係遭「林敏郎」之人冒名應訊，而採集之尿液經檢驗結
    果，呈嗎啡、甲基安非他命陽性反應，應有施用第一級毒品
    海洛因、第二級毒品甲基安非他命之犯行，亦應為該冒名之
    「林敏郎」之人，均如前述，此外復查卷內並無其他積極證
    據足資證明被告林世雄有公訴意旨所指本件施用毒品之犯行
    ，其犯罪不能証明。
四、原審以不能証明被告林世雄犯罪，依法諭知無罪，核無不合
    ，檢察官上訴指摘原判決不當，為無理由，應予駁回。
五、至真正行為人林敏郎冒名並於調查筆錄、尿液採驗同意書、
    對照表偽造本案被告「林世雄」簽名部分，則應由檢察官另
    為適法之處理，附此敘明。
據上論結，應依刑事訴訟法第368 條，判決如主文。
本案經檢察官許月雲到庭執行職務。
中    華    民    國   100    年    8     月    30    日
                    刑事第八庭  審判長法  官  洪兆隆
                                      法  官  郭玫利
                                      法  官  張盛喜
以上正本證明與原本無異。
檢察官如不服本判決應於收受本判決後10日內向本院提出上訴書
狀，其未敘述上訴理由者，並得於提起上訴後10日內向本院補提
理由書狀（均須按他造當事人之人數附繕本）「切勿逕送上級法
院」。
被告不得上訴。
中    華    民    國   100    年    8     月    30    日
                                      書記官  齊椿華